【裁判字號】    99,台上,6944
【裁判日期】    991104
【裁判案由】    違反毒品危害防制條例
【裁判全文】
最高法院刑事判決            九十九年度台上字第六九四四號
上  訴  人  甲○○
上列上訴人因違反毒品危害防制條例案件，不服台灣高等法院高
雄分院中華民國九十九年九月二日第二審判決（九十九年度上訴
字第一０八六號，起訴案號：台灣高雄地方法院檢察署九十七年
度偵字第四一三四、四四六一、五五六九號），提起上訴，本院
判決如下：
    主  文
原判決撤銷，發回台灣高等法院高雄分院。
    理  由
本件原判決認定上訴人甲○○有其事實欄所載之犯行，因而撤銷
第一審該部分之科刑判決，改判論處上訴人如其附表（下稱附表
）一所示販賣第一級毒品八罪刑，固非無見。
惟查：(一)、科刑之判決書，須將認定之犯罪事實詳記於事實欄，
然後於理由內逐一說明其憑以認定之證據，以使事實與理由兩相
一致，方為合法。倘事實欄已有敘及，而理由內未加說明，為理
由不備，其判決當然違背法令。又販賣毒品罪，須以所販賣者確
屬毒品為成立要件之一，是否確屬毒品，應依證據證明之。本件
依原判決事實欄一(一)之記載，上訴人基於營利意圖，於民國九十
六年六月間起至同年八月十四日，販賣第一級毒品海洛因予陳嘉
政二次，另與郭家豪（經判處罪刑確定）基於販賣毒品之犯意聯
絡，販賣毒品海洛因予陳嘉政二次，而論處上訴人如附表一編號
1.至編號4.所示販賣第一級毒品四罪刑。乃認定上訴人於上揭時
間，販賣毒品海洛因四次予陳嘉政，其中二次係與郭家豪共同犯
之，固於理由內說明依憑陳嘉政、郭家豪、林智偉之證詞為其論
據。然稽之原判決所援引陳嘉政等之證詞，縱屬實情，陳嘉政僅
證稱有向上訴人購買毒品；郭家豪、林智偉則毫未證及郭家豪交
付毒品予陳嘉政之原因及時間（見原判決第三頁倒數第八行以下
至第四頁第十七行）。原判決未據敘明其認定上訴人與陳嘉政交
易之標的為毒品「海洛因」及相關販毒時間所憑之依據及其認定
之理由，致此部分事實之認定，失其所憑；就上訴人如何與郭家
豪就附表一編號3.、4.販賣毒品海洛因予陳嘉政部分，有犯意之
聯絡及行為分擔，於理由內亦未說明所憑之論據及理由，遽謂渠
等關於該部分販賣毒品犯行，有犯意聯絡及行為分擔，論以共同
正犯（見原判決第十頁第十七至十九行），均有理由不備之違法
。(二)、證據之證明力，雖由法官評價，然心證之形成，由來於經
嚴格證明之證據資料之推理作用，通常有賴數個互補性之證據始
足以形成確信心證，單憑一個證據則較難獲得正確之心證。尤其
具有對向性關係之單一證據，如毒品交易之買賣雙方，買方或為
獲邀減刑寬典，不免有作利己損人之不實供述之虞。此種虛偽危
險性較大之被告以外之人所為之陳述，為避免其嫁禍他人，藉以
發見實體之真實，除以具結、交互詰問、對質等方法，以擔保其
真實性外，自仍應認有補強證據以增強其陳述之憑信性，始足為
認定被告犯罪事實之依據。又數罪併罰案件，因其所涉及之訴訟
客體有數個以上，各個犯罪事實彼此互不相屬，故均須有補強證
據，不得籠統為同一之觀察。原判決認定上訴人有於九十六年八
月間起至同年月十九日販賣毒品海洛因三次予李維明；於九十七
年一月十五日販賣毒品海洛因、甲基安非他命予林智偉等犯行，
依理由之說明，係以證人李維明、林智偉於偵查或另案審理之證
詞及扣案毒品、販毒器具、帳冊等為其主要論據。然上訴人自始
否認上情，而上揭各犯行似未同時查得任何與毒品有關之證物，
原判決復未說明於各次販毒行為後之九十六年八月二十一日、九
十七年一月三十一日始行查獲之物品與上訴人販毒予李維明、林
智偉之犯行有如何之關聯性，而具補強證據得獲致增強證人陳述
之憑信性，原審未進一步究明，並調查其他必要之證據，單憑李
維明等於偵查或另案審理時籠統之證言，即論以上訴人前述販賣
毒品之重罪，殊嫌速斷，自難昭折服。(三)、卷宗內之筆錄及其他
文書可為證據者，審判長應向當事人、代理人、辯護人或輔佐人
宣讀或告以要旨，為刑事訴訟法第一百六十五條第一項所明定。
事實審法院於審判期日就文書證據踐行上揭調查程序，旨在使被
告澈底了解該等文書記載之內容及意涵，而為充分之辯論，以使
法院形成正確之心證。故文書證據如未經法院於審判期日依照上
揭法定程序踐行調查，即不得作為事實判斷之依據。原判決以證
人林進可於警詢之供述為摒棄上訴人否認犯罪辯解之依據（見原
判決第六頁倒數第九行以下）。惟稽諸原審審判筆錄之記載，審
判長似未曾將該筆錄內容依法宣讀或告以要旨予上訴人及其辯護
人辨認及辯論之機會（見原審卷第五七頁以下筆錄），遽採為論
斷之依據，自屬違背法令。(四)、以營利為目的販入毒品，經多次
販賣後，持有剩餘毒品被查獲，其各次販賣毒品行為，固應併合
處罰。惟該持有剩餘毒品之低度行為，應僅為最後一次販賣毒品
之高度行為所吸收，不另論罪，故就該查獲之剩餘毒品，祇能於
最後一次之販賣毒品罪宣告沒收銷燬，不得於各次販賣毒品罪均
宣告沒收銷燬。依原判決所載，上訴人係犯販賣第一級毒品八罪
，其最後一次販賣第一級毒品海洛因之時間係「九十七年一月十
五日」，而附表二編號2.所示之毒品海洛因十六包，係經警於同
年月三十一日查獲。倘若無訛，前開毒品海洛因似在上訴人最後
一次販賣海洛因之後始行查扣，應僅為該最後一次販賣海洛因之
高度行為所吸收，亦即祇能於最後一次即附表一編號8.所示販賣
第一級毒品罪項下諭知沒收銷燬。原判決竟一併於其餘同附表編
號1.至編號7.所示販賣第一級毒品罪項下均宣告沒收銷燬該扣案
海洛因，亦有違誤。上訴意旨指摘原判決不當，非無理由，應認
有撤銷發回更審之原因。
據上論結，應依刑事訴訟法第三百九十七條、第四百零一條，判
決如主文。
中    華    民    國  九十九  年   十一   月    四    日
                      最高法院刑事第十一庭
                          審判長法官  石  木  欽  
                                法官  洪  佳  濱  
                                法官  韓  金  秀  
                                法官  段  景  榕  
                                法官  周  煙  平  
本件正本證明與原本無異
                                      書  記  官  
中    華    民    國  九十九  年   十一   月    九    日
                                                      Ｅ

司法院資訊處製作；財團法人民間司法改革基金會備份。
